【裁判字號】    95,簡上,52
【裁判日期】    950620
【裁判案由】    損害賠償
【裁判全文】
臺灣板橋地方法院民事判決              95年度簡上字第52號
上  訴  人  甲○○
訴訟代理人  陳河泉律師
複代理  人  徐建弘律師
被上訴  人  台北國際商業銀行股份有限公司
法定代理人  乙○○
訴訟代理人  丙○○
上列當事人間請求損害賠償事件，上訴人對於中華民國94年12月
30日臺灣板橋地方法院板橋簡易庭94年板簡字第2955號第一審判
決提起上訴，經本院於95年6月6日言詞辯論終結，判決如下：
    主  文
上訴駁回。
第二審訴訟費用由上訴人負擔。
    事實及理由
一、上訴人起訴主張：
  (一)上訴人於民國88年9 月23日在被上訴人鶯歌分行處開立甲存
    支票存款帳戶第4103之8 號後，於93年8 月5 日即向被上訴
    人申請變更上開支票帳戶之印鑑，新印鑑為除當初開戶時之
    原有印鑑外，尚須加上上訴人之簽名，上訴人並於申請變更
    當日向被上訴人申領1 本新空白支票本使用。
  (二)嗣93年9 月23日早上，上訴人因公需前往上海，遂將放置支
    票本及印鑑之公事包存放家中，而翌日上訴人即接獲上訴人
    姑姑來電告知上訴人之妻林丞芸已離家出走前往馬來西亞私
    會網友。上訴人於93年9 月27日返台回家查看後，發現公事
    包內新領空白支票本之支票少1 張（票據號碼為QI0000000
    號），旋於93年9 月30日至被上訴人鶯歌分行查詢，始知上
    開短少之空白支票已遭林丞芸盜用上訴人原有印鑑偽填發票
    日及面額新台幣（下同）22萬元後兌領。
  (三)被上訴人係受上訴人委託擔任系爭支票付款人，理應盡善良
    管理人之注意義務，上訴人既於93年8 月5 日將系爭支票帳
    戶之印鑑變更為除原有印鑑外尚需加上上訴人之簽名，則林
    丞芸於93年9 月24日持盜開之系爭支票前往被上訴人處兌領
    時，其上僅有原印鑑印文而無上訴人之簽名，被上訴人豈可
    予以兌現，是被上訴人上開行為顯使上訴人受有存款22萬元
    減少之損害，爰依民法第544 條、第184 條第1 項前段之規
    定，訴請被上訴人賠償等情。
二、被上訴人則以：
  (一)被上訴人僅就票面文義審查並為付款，且系爭支票上之印文
    ，核與上訴人留存之舊印鑑式樣相同，故上訴人應就其主張
    系爭支票係遭被上訴人之前妻林丞芸盜開乙節，負舉證責任
    ，如上訴人不能證明，系爭支票應視為上訴人所簽發，因此
    ，不論系爭支票所用之印鑑是否與新印鑑格式相符，上訴人
    均應負發票人責任，被上訴人將系爭支票予兌現，並未使上
    訴人受有損害，被上訴人自無須負損害賠償責任。
  (二)上訴人向被上訴人申請變更印鑑時並同時簽立切結書1 張，
    其上載有：「舊印鑑所簽發之支票一律通過」之特別約定，
    該條文義應解釋為：「變更印鑑後所新領之支票，以舊印鑑
    所簽發一律通過」，因系爭切結書前半部份已提及「新印鑑
    啟用前，業已用舊印鑑簽發之左列票據，提示時仍應憑更換
    前之舊印鑑驗付」等語，被上訴人並請上訴人另列出票據種
    類、票據號碼、發票日、金額等，以使被上訴人承辦人員瞭
    解何張支票可以舊印鑑格式付款。而系爭切結書上「舊印鑑
    所簽發之支票一律通過」之特別約定既列於上訴人簽名之後
    ，則系爭特別約定之文義當然應解釋為「變更印鑑後所新領
    支票，以舊印鑑所簽發一律通過」，始為合理，否則該特別
    約定即與切結書前半段文義相同，失去該特別約定之意義，
    是上訴人兌現系爭支票並無過失。
  (三)退萬步言之，縱認上訴人應負過失責任，惟查：上訴人使用
    支票時本應將支票本及印鑑章分別保管，其卻於出國時將新
    領之空白支票及印鑑章同置一處，顯與有過失。又於系爭支
    票提示當日，另有1 張上訴人所簽發面額75,892元之支票提
    示，因上訴人之系爭支票帳戶存款餘額僅有158,915 元，被
    上訴人鶯歌分行承辦人員即電知上訴人之代理人（即上訴人
    任職公司之會計小姐）系爭帳戶存款不足情形，上訴人之代
    理人旋於當日以電話銀行轉帳之方式，自上訴人開立於被上
    訴人鶯歌分行處之活期儲蓄存款帳戶轉帳140,000 元至系爭
    帳戶。上訴人之代理人於受存款不足之通知後，未能查明系
    爭支票是否確為上訴人所簽發旋即轉帳，則上訴人之代理人
    對於系爭支票是否確為原告所簽發乙節未盡查明之責任，而
    有過失，上訴人亦應負與有過失責任等語資為抗辯。
三、原審判決為：上訴人之訴駁回。上訴人不服提起上訴，其聲
    明為：(一)原判決廢棄。(二)廢棄部分，被上訴應給付上訴人22
    萬元，及自起訴狀繕本送達翌日起至清償日止，按5%計算之
    利息。被上訴人則聲明：上訴駁回。
四、上訴人主張其在被上訴人鶯歌分行處開立系爭支票存款帳戶
    後，於93年8 月5 日將支票印鑑格式變更為除原有印鑑印文
    外，尚需加上上訴人之簽名，其並向被上訴人新領1 本空白
    支票使用，嗣於93年9 月24日，被上訴人之妻林丞芸持票面
    金額為22萬元、其上僅蓋用上訴人舊印鑑格式之系爭支票（
    新領支票本中之1 張）至被上訴人處兌領時，被上訴人仍予
    付款之事實，業據提出變更印鑑切結書、印鑑卡及系爭支票
    （均影本）為證，並為被上訴人所不爭，應堪信為真實。惟
    上訴人主張系爭支票實係林丞芸所盜開，而被上訴人疏未查
    核系爭支票上僅有上訴人之舊印鑑格式即予兌現，顯使上訴
    人受有系爭支票存款帳戶遭兌領22萬元之損害乙節，則為被
    上訴人所否認，並以前詞置辯。
五、按損害賠償之債，以實際上受有損害為成立要件，倘無損害
    ，即不發生賠償問題，被害人實際上有否受損害，應視其財
    產總額有無減少而定（最高法院92年度台上字第1186號判決
    參照）。查：上訴人在被上訴人處之系爭支票帳戶內存款，
    固因系爭面額22萬元之支票兌現而減少，然該帳戶存款減少
    並不當然使上訴人受有損害，倘系爭支票係由上訴人本人所
    簽發，上訴人除能證明其有票據法第13、14條得對抗持票人
    之抗辯事由外，依票據法第5 條規定，本應負票據債務責任
    ，而系爭支票因兌現致系爭支票帳戶內存款減少時，上訴人
    所負之票據債務亦隨之消滅，故上訴人之財產總額並不因此
    減少。準此，上訴人除非有不應負擔系爭支票票據責任之事
    由，否則難謂上訴人因系爭支票之兌付而受有損害。
六、再按盜用他人印章為發票行為，即屬票據之偽造，被盜用印
    章者，因非其在票據上簽名為發票行為，自不負發票人之責
    任，此項絕對的抗辯事由，得以對抗一切執票人，最高法院
    固著有51年台上字第3309號判例；惟按印章由本人或有權使
    用之人行使為常態、被人盜用為變態，是票據上發票人欄之
    印章如為真正，即應推定該票據係由發票人作成，倘發票人
    主張其印章係被盜用時，則遭盜用之事實，乃有利於己之事
    實，按諸舉證責任分配之原則，應由為此主張者負舉證責任
    ，向為最高法院之一致見解（最高法院49年台上字1910 號
    、69年台上字第1300號、70年台上字第4339號、74年台上字
    第461 號、82年台上字1505號、86年台上字第717 號判決意
    旨參照），是上訴人應就其主張系爭支票乃林丞芸盜用其原
    有印鑑偽造之事實負舉證責任。查：
  上訴人上開主張，無非以其於93年9 月23日即前往大陸，至
    93年9 月27日始返台，林丞芸卻於93年9 月24日當日將系爭
    支票兌領後出境為據，惟系爭支票遭兌領時上訴人不在台灣
    固然屬實，但尚難逕為推論系爭支票乃林丞芸盜用印章後偽
    造之事實。
  再參諸卷附內政部警政署入出境管理局檢附之林丞芸入出境
    證明書所示，林丞芸於93年9 月24日出境後，於93年11月16
    日即已返台，目前其人仍在台灣等情，及上訴人訴訟代理人
    於本院審理時陳稱：上訴人已經與林丞芸離婚等語，足見系
    爭支票於遭林丞芸兌領後，上訴人仍可聯絡到林丞芸，並可
    與之辦妥離婚手續，而衡諸常理，倘若上訴人主張有關系爭
    支票係林丞芸偽造，且林丞芸兌領系爭支票乃為出國私會網
    友等情為真，則上訴人在知悉林丞芸返台後豈有不向林丞芸
    追償，卻獨向被上訴人求償之理？是其主張自難信為真實。
七、綜上，上訴人因不能證明系爭支票係遭林丞芸盜用印鑑偽造
    之事實，則上訴人依票據法第5 條之規定，應負擔系爭支票
    票據責任甚明，而被上訴人基於與上訴人間之委任關係兌現
    系爭支票，乃使上訴人應負擔之票據債務歸於消滅，故並未
    使上訴人受有損害。又上訴人既未受有損害，即難謂其對被
    上訴人有損害賠償請求權之存在，因此，被上訴人就系爭支
    票在僅蓋用舊印鑑仍予兌現是否有過失，及上訴人是否與有
    過失乙節，自無再為論述之必要，附此敘明。
八、從而，上訴人基於民法委任及侵權行為損害賠償之法律關係
    ，訴請被上訴人給付22萬元，及自起訴狀繕本送達翌日起至
    清償日止，按5%計算之利息，為無理由，不應准許。原審為
    上訴人敗訴之判決，核無不合，上訴意旨指摘原判決不當，
    求予廢棄改判，為無理由，應予駁回。
據上論結，本件上訴為無理由，依民事訴訟法第436 條之1 第3
項、第449 條第1 項、第78條，判決如主文。
中    華    民    國    95    年    6     月    20    日
                  民事第二庭    審判長法  官  梁宏哲
                                      法  官  程怡怡
                                      法  官  古秋菊
以上正本證明與原本無異
本件不得上訴
中    華    民    國    95    年    6     月    20    日
                                      書記官  李錦輝


司法院資訊處製作；財團法人民間司法改革基金會備份。
